【裁判字號】    91,訴,3386
【裁判日期】    921204
【裁判案由】    清償借款
【裁判全文】
臺灣臺中地方法院民事判決  九十一年度訴字第三三八六號
    原      告  保證責任台中市第二信用合作社
    法定代理人  甲○○
    訴訟代理人  李慶松律師
    複  代理人  丁○○律師
    被      告  乙○○○      .
    訴訟代理人  蕭慶賢律師
    複  代理人  丙○○        .
右當事人間請求清償借款事件，經本院於民國九十二年十一月十三日辯論終結，判決
如左：
    主    文
原告之訴及假執行之聲請均駁回。
訴訟費用由原告負擔。
    事    實
甲、原告方面：
一、聲明：
  (一)先位聲明：
  1.被告應給付原告新臺幣（下同）一百二十萬元，及自起訴狀繕本送達被告翌日起
    至清償日止，按年息百分之五計算之利息。
  2.願供擔保，請准宣告假執行。
  (二)備位聲明：
  1.被告應給付訴外人王創禧一百二十萬元，及自起訴狀繕本送達被告翌日起至清償
    日止，按年息百分之五計算之利息，並由原告代為受領。
  2.願供擔保，請准宣告假執行。
二、陳述：
  (一)被告於民國八十五年八月間，以其所有之台中市○○區○○段五九六之一○地號
    土地及其上門牌號碼台中市西屯區○○○街二十五巷二十二號房屋（下稱系爭房
    地）設定抵押權擔保，以供不定期在五百五十萬元額度內向原告借款，並約明被
    告為借款人，被告配偶曾勝源為連帶保證人。被告並委由訴外人王創禧辦理借款
    事宜，王創禧除依被告之委託向原告借用一百二十萬元，原告並已分次將系爭一
    百二十萬元之借款交付被告外，王創禧另藉機以被告名義向原告超貸三百三十萬
    元並占為己有。嗣八十六年八月十日系爭借款清償期屆至後，被告竟以王創禧涉
    犯偽造有價證券罪嫌對王創禧提起刑事告訴為由，拒不清償系爭借款。原告屢經
    催討，未獲置理。爰依消費借貸之法律關係，求為判決如先位聲明所示之請求。
  (二)本件縱認被告係遭王創禧詐欺、並無委託王創禧向原告借得系爭一百二十萬元之
    情事，惟被告既自王創禧處收受系爭一百二十萬元，自屬無法律上原因而受有利
    益，被告對王創禧自構成不當得利。又本件在兩造就系爭一百二十萬元並無消費
    借貸合意之情形下，王創禧偽造往來約定書、本票、對帳單、系爭借據向原告故
    意詐得系爭一百二十萬元，已致原告受有損害，王創禧應依侵權行為之法律關係
    ，對原告負系爭一百二十萬元之損害賠償責任。且王創禧現已陷於無資力狀態、
    迄今仍未給付系爭一百二十萬元於原告已屬給付遲延。此外王創禧迄今仍未請求
    被告返還系爭一百二十萬元之不當利得。爰依民法第二百四十二條代位及第一百
    七十九條不當得利之法律關係，代位請求被告給付王創禧如備位聲明所示之金額
    、利息，並由原告代為受領。
  (三)對被告抗辯所為之陳述：
  1.原告均將四百五十萬元借款對帳單等文件通知寄予被告，且原告發現四百五十萬
    借款有問題時係向被告查證，可證明原告就撥款借貸對象應係被告，並非借款名
    義人劉倉吉。
  2.王創禧乃被告委任向原告辦理貸款之人，為被告之代理人，王創禧踰越被告所授
    代理權之範圍，向原告借得四百五十萬元，係屬無權代理，且原告職員向被告查
    核四百五十萬元借款事宜時，被告明知王創禧踰越代理權限，被告仍應王創禧要
    求告知原告確有借用四百五十萬元借款之情事，則被告應就系爭一百二十萬元，
    自應依表見代理對原告負授權人責任。
  3.原告職員劉錫謀於八十六年五月間打電話向被告查證四百五十萬元借款事宜時，
    被告乃告知職員其僅有借貸四百五十萬元之借款，可證被告亦認為系爭一百二十
    萬元係其委託王創禧向原告所借，再者，系爭一百二十萬元利息係由被告所繳付
    ，且被告知悉王創禧超貸後，僅要求王創禧簽發面額三百三十萬以為擔保，亦證
    被告主觀上認為系爭一百二十萬元確係向原告借貸，否則被告即應要求王創禧簽
    發四百五十萬之本票以為擔保，自應認兩造就系爭一百二十萬元部分確有借貸合
    意。
三、證據：提出借據、最高法院九十一年度台上字第四五二九號、臺灣高等法院臺中
    分院八十九年度上訴字第二一七號、本院八十七年度訴字第一七一二號刑事判決
    、本院八十九年訴字第三四九號民事判決及確定證明書等影本各一件為證。
乙、被告方面：
一、聲明：如主文所示。
二、陳述：
  (一)先位聲明部分：
  1.王創禧向原告申辦四百五十萬元借款所簽立之借據，係以劉倉吉為借款人，並擅
    自偽造被告名義為連帶保證人，則包括系爭一百二十萬元在內共計四百五十萬元
    之消費借貸合意係存立於原告與劉倉吉間，與被告無涉，本院八十七年度訴字第
    二五七三號民事判決亦同此認定。
  2.原告遭其受僱人王創禧詐欺而交付四百五十萬元於王創禧，倘認為其中三百三十
    萬元部分係屬王創禧擅自超貸部分，其餘一百二十萬元係屬被告向原告借貸部分
    ，顯與實情不符。
  (二)備位聲明部分：王創禧於八十六年六月之前，即另向被告借得一百七十萬元之借
    款，約定每月利息三萬四千元，王創禧並簽立面額一百七十萬元一紙（發票日：
    八十六年七月四日、支票號碼：ＭＧ0000000號、付款人臺中第四信用合
    作社向上分社）以供擔保。上開一百七十萬元之借款於八十六年七月四日已屆清
    償期，惟王創禧迄今仍未清償一百七十萬元，被告縱有積欠王創禧系爭一百二十
    萬元，被告亦主張互為抵銷。則王創禧對被告系爭一百二十萬元之債權顯然已消
    滅，原告無從代位王創禧對被告行使權利。
三、證據：提出王創禧八十七年八月十日辯護意旨狀及附件支票影本三紙、支票影本
    一紙，並聲請向中興銀行股份有限公司民權分行（原台中第四信用合作社向上分
    社）函查王創禧簽發面額一百七十萬支票有無提領兌現及其存款帳戶是否已拒絕
    往來。
丙、本院依職權調閱臺灣高等法院臺中分院八十九年度上訴字第二一七號（含臺灣臺
    中地方法院檢察署八十七年度偵字第一七七七號、本院八十七年度訴字第一七一
    二號、最高法院九十一年度台上字第四五二九號）偽造有價證券刑事案卷全卷。
    理    由
一、先位聲明部分：兩造間就系爭一百二十萬元並無消費借貸合意存在，說明如次：
  (一)按當事人間契約之成立，依法係以兩造意思合致為要件，最高法院著有十八年上
    字第一五七號判例可資參照。所謂意思合致，除具備同一內容之意思外，且在主
    觀上須有與他方意思表示相結合而使發生法律上效果之意念存在。從而契約之成
    立，須有要約與承諾二者意思表示一致之事實始足當之，若無此事實，則契約尚
    未合法成立。經查，觀諸卷附原告提出王創禧於八十六年八月二十二日向原告申
    辦四百五十萬元借款所簽立之借據（下稱系爭借據），係載明借款人為劉倉吉人
    ，被告則係連帶保證人，已難認兩造間就包括系爭一百二十萬元在內共計四百五
    十萬元有何消費借貸合意存在。且劉倉吉在王創禧涉犯偽造有價證券即臺灣高等
    法院臺中分院八十九年度上訴字第二一七號刑事案件（下稱另案刑事案件）偵查
    中亦證述：「．．．王創禧要我當借款人，我即拿印章給王創禧辦理」等語明確
    （見偵查卷第十九頁背面），益見劉倉吉係基於向原告借用四百五十萬元之意思
    ，委由王創禧與原告簽立系爭借據，自堪認四百五十萬元之消費借貸契約係存立
    於原告與劉倉吉間，與被告無涉。
  (二)再參諸王創禧係未經被告同意，擅自商得劉倉吉之同意擔任借款日期為八十五年
    八月十日、借款金額為四百五十萬元之借款人，約定借款期限一年，並偽刻被告
    印章在原告八十五年八月十日往來約定書上簽蓋偽造被告之印文、署名，並簽蓋
    偽造被告為共同發票人之印文、署名之本票一紙（面額四百五十萬元、發票日八
    十五年八月十日、到期日八十六年八月十日），而持向原告借得四百五十萬元，
    原告並如數將四百五十萬元轉入劉倉吉存款帳戶內，嗣於八十六年五月間原告職
    員與被告對帳時，王創禧又持偽刻被告印章在對帳截止日期為八十六年五月十五
    日止之對帳單上蓋用偽造被告之印文寄回原告處，且於八十六年八月十日借款期
    限屆至時，王創禧復於八十六年八月二十二日簽立借款人為劉倉吉之換單展期借
    據即系爭借據一紙，並簽蓋偽造以被告為連帶保證人之印文、署名於系爭借據上
    等情，有系爭借據一紙附於本院卷及往來約定書、本票、對帳單附於另案刑事案
    卷可憑，且王創禧因上開偽造往來約定書、本票、對帳單、系爭借據等行為，已
    經臺灣高等法院臺中分院刑事庭判處有期徒刑三年二月確定在案，堪認屬實。從
    而，王創禧既係偽刻被告印章，並在上開往來約定書、本票、對帳單及系爭借據
    上簽蓋偽造被告之印文、署名，則包括系爭一百二十萬元在內共計四百五十萬元
    之消費借貸契約之當事人係原告與劉倉吉，而非被告，至為明確。是原告陳稱其
    將四百五十萬元借款對帳單等文件通知被告，故被告為四百五十萬元之借款人，
    及被告應就王創禧借得四百五十萬元之行為負表見代理責任等語，顯無可採。
  (三)本件包括系爭一百二十萬元在內共計四百五十萬元之消費借貸契約之當事人係原
    告與劉倉吉，並非被告，且原告係將四百五十萬元逕轉入劉倉吉存款帳戶內，有
    如前述。再參諸王創禧於另案刑事案件偵查中自陳：四百五十萬元是放在劉倉吉
    之帳戶，該帳戶由伊使用，被告要用錢再由伊匯給被告等語（見偵查卷第十八頁
    背面），則王創禧縱於劉倉吉向原告借得四百五十萬元後，自劉倉吉帳戶內將其
    中之系爭一百二十萬元交付被告，亦另屬王創禧與被告間之內部關係，核與劉倉
    吉與原告間之四百五十萬元消費借貸關係無涉，至堪認定。
  (四)王創禧固有簽發面額三百三十萬元、發票日為八十六年五月二十一日、到期日為
    八十六年八月二十一日之本票一紙交付被告之情事，有本票一紙附於另案刑事案
    件卷可稽（見刑事一審卷第五九頁），且為兩造所不爭執，堪認屬實。惟綜參：
    (1)被告於八十五年八月間原係意欲以被告自己為借款人、被告配偶曾勝源為連帶
    保證人，而將系爭房地設定抵押於原告以供不定期在五百五十萬元額度內向原告
    借款擔保之用等情，亦為兩造所共認之事實。(2)本件被告係自王創禧處收受系爭
    一百二十萬元，有如前述。(3)王創禧於另案刑事案件中自陳：八十五年八月間被
    告以系爭房地供擔保欲向原告借款時，被告有填寫四百五十萬元之借據交給伊等
    語（見刑事一審卷第五二頁反面）。(4)被告於另案刑事案件中陳明：伊向王創禧
    查詢得知王創禧已擅將四百五十萬元款項全數貸出時，始要求王創禧簽發面額三
    百三十萬元之本票一紙以為擔保等語，核與上開三百三十萬元本票發票日期係記
    載八十六年五月二十一日，及原告自陳其職員劉錫謀於八十六年五月間向原告查
    帳之時間大致相符等情。則王創禧於劉倉吉向原告借得四百五十萬元後，王創禧
    事後縱有交付一百二十萬元於被告之行為，衡情被告顯係誤認王創禧已為其實際
    向原告借得一百二十萬元始會繳納利息，且八十六年五月間原告職員劉錫謀向被
    告查帳時，被告得知王創禧已將四百五十萬元全部貸出後，被告一方面誤認其已
    向原告借得一百二十萬元、另方面慮及其可能遭受三百三十萬元損害之情形下，
    才會令王創禧簽立面額僅三百三十萬元之本票以供擔保，自不得以被告有自王創
    禧處收受一百二十萬元及上開三百三十萬元本票之行為，即逕謂兩造間就系爭一
    百二十萬元有消費借貸之合意存在甚明。
  (五)至原告職員劉錫謀於另案刑事案件證稱：「．．．隔天早上乙○○○就打電話給
    我說他有貸款四百五十萬元，我問他昨天為何說只貸一百多萬元，她說怕他先生
    知道才謊稱只貸一百多萬元，事實上他有借四百五十萬元．．．」一節，惟被告
    與王創禧為姑姪之親屬關係，為兩造所不爭執，被告經原告職員劉錫謀向其查帳
    而得知王創禧已將四百五十萬元全部貸出時，衡情被告顯係念及其與王創禧有姑
    姪之情，且慮及被告已要求王創禧簽交本票以為擔保，不願訴外人王創禧可能因
    此失去工作，為迴護王創禧始出此言，自無從依此遽謂兩造間就系爭一百二十萬
    元有消費借貸合意，或謂被告事後對原告有承認系爭一百二十萬元之借款債務存
    在之情事，亦甚明確。
二、備位聲明部分：
  (一)原告主張：王創禧偽造上開往來約定書、本票、對帳單、系爭借據向原告故意詐
    得系爭一百二十萬元等情，已經臺灣高等法院臺中分院刑事庭判處有期徒刑三年
    二月確定在案，有如前述。且被告自王創禧收受之系爭一百二十萬元並無法律上
    原因，王創禧已陷於無資力、迄今尚未返還原告系爭一百二十萬元等情，復為兩
    造所不爭執，堪認屬實。則王創禧應依民法第一百八十四條第一項前段侵權行為
    之規定，對原告負系爭一百二十萬元損害賠償責任；被告應依民法第一百七十九
    條不當得利之規定，返還系爭一百二十萬元於王創禧，均堪以認定。從而，原告
    自得代位王創禧對被告行使系爭一百二十萬元之權利。
  (二)惟被告抗辯：王創禧於八十六年六月之前，即另向被告借得一百七十萬元之借款
    ，約定每月利息三萬四千元，王創禧並簽立面額一百七十萬元一紙（發票日：八
    十六年七月四日、支票號碼：ＭＧ0000000號、付款人臺中第四信用合作
    社向上分社）以供擔保，上開一百七十萬元借款已於八十六年七月四日屆清償期
    ，惟王創禧迄今仍未清償一百七十萬元等情，業據被告提出王創禧所為之刑事辯
    護意旨狀、王創禧為給付一百七十萬元借款利息而簽發面額各為三萬四千元支票
    三紙、上開供擔保之一百七十萬元支票一紙影本等為證，又上開一百七十萬元支
    票尚未提領兌現、該支票存款帳戶已拒絕往來，此觀卷附中興銀行股份有限公司
    民權分行（原台中第四信用合作社向上分社）九十二年七月二十二日復本院函甚
    明，應堪信被告前開所辯為真實。
  (三)按二人互負債務，而其給付種類相同，並均屆清償期者，各得以其債務，與他方
    之債務，互相抵銷，民法第三百三十四條有明文規定。從而，本件被告以王創禧
    積欠其一百七十萬元之借款與系爭一百二十萬元，於一百二十萬元之額度相互抵
    銷，應屬正當。從而，王創禧對被告系爭一百二十萬元之債權業已消滅，原告自
    無從代位王創禧對被告行使權利。
三、綜上所述，兩造間就系爭一百二十萬元並無消費借貸之合意存在，則原告依消費
    借貸之法律關係，請求被告給付原告一百二十萬元，及自起訴狀繕本送達被告翌
    日起至清償日止，按年息百分之五計算之利息，為屬無據，應予駁回。又本件被
    告業以王創禧積欠其一百七十萬元借款，於一百二十萬元之額度與系爭一百二十
    萬元相互抵銷，王創禧對被告系爭一百二十萬元之債權已經消滅，原告自無從代
    位王創禧對被告行使權利，則原告代位王創禧，請求被告給付王創禧一百二十萬
    元，及自起訴狀繕本送達被告翌日起至清償日止，按年息百分之五計算之利息，
    並由原告代為受領，亦屬無據，應予駁回。原告之訴既經駁回，其假執行之聲請
    亦失其宣告之依據，應併予駁回。
四、兩造其餘攻擊防禦方法，經審酌後，核與判決結果不生影響，爰不一一論述，附
    此敘明。
據上論結，本件原告之訴為無理由，依民事訴訟法第七十八條，判決如主文。
中      華      民      國    九十二    年     十二     月      四      日
                                  臺灣臺中地方法院民事第五庭
~B審判長法官  張惠立
~B法      官  王邁揚
~B法      官  何世全
右為正本係照原本作成
如對本判決上訴，須於判決送達後廿日內向本院提出上訴狀
中      華      民      國    九十二    年     十二     月      四      日
~B法院書記官


司法院資訊處製作；財團法人民間司法改革基金會備份。
